【裁判字號】    95,訴,11743
【裁判日期】    970730
【裁判案由】    損害賠償
【裁判全文】
臺灣臺北地方法院民事判決             95年度訴字第11743號
  原      告  全程企業有限公司
兼法定代理人  丙○○
  共      同
  訴訟代理人  莫詒文律師
              李艾倫律師
              乙○○
  被      告  丁○○
  訴訟代理人  甲○○
              柴建華律師
上列當事人間請求損害賠償事件，本院於民國97年6 月30日言詞
辯論終結，判決如下：
    主      文
原告之訴及假執行之聲請均駁回。
訴訟費用由原告連帶負擔。
    事實及理由
壹、程序方面：
一、按「訴狀送達後，原告不得將原訴變更或追加他訴。但有下
    列各款情形之一者，不在此限：……二、請求之基礎事實同
    一者。……七、不甚礙被告之防禦及訴訟之終結者」，民事
    訴訟法第255條第1項第2款及第7款定有明文。本件原告全程
    企業有限公司（下稱全程公司）起訴時，其聲明為：被告應
    給付原告全程公司新臺幣（下同）86萬元。嗣於民國96年1
    月8 日具狀到院表示其聲明變更為：(一)被告應給付原告全程
    公司146 萬2000元，及自起訴狀繕本送達翌日起至清償日止
    ，按年息5%計算之利息。(二)被告應給付原告丙○○100 萬元
    ，及自起訴狀繕本送達翌日起至清償日止，按年息5%計算之
    利息。(三)願供擔保請准宣告假執行。其後又將聲明變更為：
    (一)被告應給付原告全程公司138 萬2000元，及自起訴狀繕本
    送達翌日起至清償日止，按年息5%計算之利息。(二)被告應給
    付原告丙○○100 萬元，及自起訴狀繕本送達翌日起至清償
    日止，按年息5%計算之利息。(三)願供擔保請准宣告假執行。
二、原告請求損害賠償事件，除追加原告丙○○部分外，尚變更
    請求之金額，惟前開訴之追加及變更，顯係基於同一基礎事
    實而主張，該訴之主要爭點有其共同性，各請求利益之主張
    在社會生活上可認為同一或關聯，而就原請求之訴訟及證據
    資料，於審理繼續進行在相當程度範圍內具有同一性或一體
    性，得期待於在同一程序得加以解決，避免重複審理，且不
    甚礙被告之防禦及訴訟終結，依前開民事訴訟法第255 條第
    1 項第2 款、第7 款之規定，是其追加原告及變更聲明部分
    應予准許，合先敘明。
貳、實體方面：
一、原告主張：門牌號碼臺北縣新店市○○路58巷9 號地下層1
    樓房屋（下稱原告房屋）為原告全程公司所有，其上方之房
    屋即門牌號碼臺北縣新店市○○路58巷7 號1 樓（下稱被告
    房屋）則為被告所有。因94年9 月間系爭房屋所在之大樓公
    共排污水管阻塞，導致污水自被告房屋浴室馬桶湧出，積水
    溢滿被告房間，因被告房屋浴室地板未施作防水工程或施作
    有瑕疵，造成污水自被告房屋地板滲漏至原告房屋之天花板
    ，致原告丙○○無法在屋內繼續辦公，更無法將之出租予他
    人。為修復原告房屋前開漏水及遭污水浸漬之狀態，經臺北
    市建築師公會鑑定估算共需20萬6000元，又原告房屋除自用
    外，並將部份隔間出租收取租金，因原告房屋漏水，原承租
    人於93年6 月30日起即不再續約，致使原告無法獲取每月4
    萬2000元租金利益，自93年7 月起至95年10月起訴時止，共
    計損失117 萬6000元之租金，另因原告房屋滿溢糞便污水，
    原告公司之客戶常以房屋溢滿糞水而打趣原告丙○○，使原
    告丙○○淪為客戶間之笑柄，名譽權受有損害，精神痛苦不
    堪。爰依民法第184 條第1 項前段、第195 條第1 項規定提
    起本件訴訟等語，並聲明：(一)被告應給付原告全程公司138
    萬2000元（206,000 ＋1,176,000 ＝1,382,000） 及自起訴
    狀繕本送達翌日起起至清償日止，按年息5%計算之利息。(二)
    被告應給付原告丙○○100 萬元，及自起訴狀繕本送達翌日
    起起至清償日止，按年息5%計算之利息。(三)願供擔保請准宣
    告假執行。
二、被告則以：系爭房屋所在之5 號1 樓住戶陳純德於94年9 月
    間向大樓管理委員會（即裕隆工商家園守望相助委員會）反
    映，馬桶阻塞無法使用且糞水疑似逆流，經里長林時文居間
    協調水電師傅檢視後，發覺因公共糞水管線阻塞，同棟其他
    住戶在不知情之情況下持續使用抽水馬桶，致糞水向上自被
    告房屋之抽水馬桶逆流而出，嗣經管理委員會僱工並由全體
    住戶共同負擔修繕費，進行管線修復後即無溢流情事，而上
    開公共排污水管阻塞之原因，或使用年限過久致功能減損，
    或有該棟住戶任意丟入異物所致，被告並無任何過失，且公
    共排污水管修復後，原告房屋天花板已無滲水情事，依臺北
    市建築師公會鑑定報告所載，原告房屋現已無滲水跡象且其
    滲水係因公共排污水管阻塞所致，故原告請求被告賠償其因
    94年9 月間房屋天花板漏水所受財產上之損害，並無理由。
    況依原告提出租賃契約書，載明出租人係訴外人楊銀子，並
    非原告全程公司，故原告能否據此請求租金損害，亦有疑義
    ，另原告全程公司雖因系爭房屋天花板有滲漏水情況而受有
    財產上之損害，然此並非人格法益受損且情節重大，是以原
    告丙○○請求非財產上之損害100 萬元，於法無據等語，資
    為抗辯。並聲明：(一)原告之訴及假執行之聲請均駁回。(二)如
    受不利之判決，願供擔保請准宣告假執行。
三、兩造不爭執之事實：
(一)、原告全程公司為門牌號碼臺北縣新店市○○路58巷9 號地下
    層1樓房屋之所有權人。
(二)、被告為門牌號碼臺北縣新店市○○路58巷7號1樓房屋之所有
    權人
(三)、94年9 月間被告房屋因公共排污水管阻塞，導致污水自被告
    房屋浴室馬桶湧出，積水溢滿被告房屋地板而滲漏至原告房
    屋之天花板。
四、兩造之陳述及爭點：原告主張因被告房屋之地板未施作防水
    工程或施作有瑕疵，於94年9 月間公共排污水管阻塞，污水
    自被告房屋浴室馬桶湧出後，沿地被告房屋之地板滲漏至原
    告房屋天花板，造成原告房屋受有損害等情，惟為被告所否
    認，並以前揭情詞置辯。則本件之爭點厥為：系爭原告房屋
    天花板處之滲漏水原因為何？被告對此是否應負侵權行為損
    害賠償責任？應賠償之金額若干？茲分述如下：
(一)、按當事人主張有利於己之事實者，就其事實有舉證之責任，
    民事訴訟法第277 條前段定有明文；次按損害賠償之債，以
    有損害之發生及有責任原因之事實，並二者之間，有相當因
    果關係為成立要件。故原告所主張損害賠償之債，如不合於
    此項成立要件者，即難謂有損害賠償請求權存在，此有最高
    法院48年臺上字第481 號判例意旨參照。又損害賠償之債之
    成立，其損害之發生與有責原因事實間，所謂之相當因果關
    係，係指依經驗法則，綜合行為當時所存在之一切事實，為
    客觀之事後審查，在一般情形上，有此環境、有此行為之同
    一條件，足以發生同一之結果者，該條件即為發生結果之相
    當條件，其行為與結果為有相當之因果關係。反之，若在一
    般情形上，有此同一條件存在，依客觀之審查，不必皆發生
    此結果，該條件與結果尚非相當，而僅屬偶發之事實，其行
    為與結果間即難認為有相當因果關係，此有最高法院96年臺
    上字第2032號判決意旨參照。
(二)、原告固然主張被告裝修室內時，浴室未施作防水措施或施作
    有瑕疵，以致於原告所有系爭房屋於94年9 月間因公共排污
    水管阻塞，污水自被告房屋浴室馬桶湧出後，沿地被告房屋
    之地板滲漏至原告房屋天花板云云，惟前開漏水情形，係於
    94年時因位於9 號地下1 樓柱底之公共（1 至4 樓共用）排
    污水管阻塞，造成污水不通，同棟其他住戶在不知情之情況
    下持續使用抽水馬桶，導致糞水無法流向化糞池，而向上自
    被告房屋浴室馬桶倒灌滿溢而出，漫流至被告房屋浴室地板
    及其他房間地板等情，此為雙到庭所不爭執，並有被告提出
    之管理委員會公告、切結書、收據及估價單等件附卷可參，
    是原告房屋於94年9 月間該段期間所生漏水結果，為該公用
    化糞池管路阻塞溢流污水所致，此部分空間自為大樓區分所
    有權人之共有、共用部分，屬公寓大廈之管理負責人或管理
    委員會始有管理、維護之權限（參見公寓大廈管理條例第10
    條第2 項規定），故被告對於污水滲漏至原告房屋天花板之
    情形並無過失可言，況依參酌卷附臺北市建築師公會之鑑定
    報告書第5 頁內容：「房屋建築工程設計經驗及慣例，浴室
    地板因現在施工品質無法掌控，一般均另加防水施工，其餘
    居室之地板，則極少施作防水。」等語，故縱使被告房屋浴
    室地板防水工程施作並未有瑕疵，而浴室以外之房間地板未
    施作防水工程，且照一般建築慣例，其餘房間地板亦鮮少施
    作防水，則前開污水自被告房屋浴室馬桶湧出後，沿地被告
    房屋之其餘房間地板也會滲漏至原告房屋天花板，難認與被
    告浴室防水工程有關，無從遽以認定被告為侵權行為之行為
    人。
(三)、又本院於審理中，曾囑託臺北市建築師公會就原告房屋之漏
    水肇始因素為何等事項予以鑑定，經臺北市建築師公會會同
    兩造於96年11月01日第一次會勘時，據原告代表在場表示，
    至94年時樓上住家（7 號1 樓）室內地板積有大量污水滲透
    樓板，使其天花板積水嚴重且帶有污穢色澤及臭味，後來經
    樓上整修後至今，沒再發現有滲水情形，雙方復將屋頂水錶
    總開關開啟，測試給水管有無漏水情形，並於96年11月27日
    第二次會勘漏水情形，發現原告房屋天花板並無新的水漬痕
    跡，且96年11月26、27日米塔颱風來襲，連日有雨，門窗關
    閉良好，外牆及門窗未見滲水，地板無漏水現象，天井地板
    樓板亦未見滲水情形，嗣將被告房屋浴室之地板落水頭封閉
    ，並放水積水，測試浴室地板之防水效果，並於96年12月03
    日第三次會勘，會勘時除原告代表表示上次會勘後之次日起
    連續三日，其天花板局部有微量水珠滲出外，依鑑定人員會
    同雙方檢視原告房屋之天花板，其結果並未發現有水漬痕跡
    ，且被告房屋浴室之地板積水，仍有積水面積覆蓋地板約八
    成，將浴室地板積水放水，其排水狀況暢通良好，有臺北市
    建築師公會之鑑定報告內容在卷可稽，由此足見，原告房屋
    目前應無繼續滲水之跡象，且水管管路應無破裂漏水情事，
    至於96年12月03日雙方第三次會勘，測試浴室地板之防水效
    果，是否僅依原告代表表示其天花板局部有微量水珠滲出之
    情形，果爾認定為被告大間浴室門檻附近地板之防水功能欠
    佳所致，因非原告本件請求之原因事實範圍（參見本院97年
    6 月30日言詞辯論筆錄第1 頁，原告訴訟代理人稱：「我們
    起訴的事實範圍如今日庭呈之補充言詞辯論意旨狀第三頁第
    六點的記載，是因為被告九十四年整修房屋，地板沒有作防
    水工程，而造成被告一樓地板積水滲透到原告地下室天花板
    所造成之損害。」），且原告亦未就其於94年以次之其他有
    漏水損害情形舉證以明其說，本院不另審酌，附此敘明。
(四)、復按不法侵害他人之身體、健康、名譽者，被害人雖非財產
    上之損害，亦得請求賠償相當之金額，民法第195 條第1 項
    固定有明文，然依最高法院51年臺上字第223 號判例：「慰
    藉金之賠償須以人格權遭遇侵害，使精神上受有痛苦為必要
    」，本件原告丙○○主張因漏水、滲水精神百受其擾，而請
    求被告賠償精神損失100 萬元部分，揆諸上開說明，原告丙
    ○○主張之房屋漏水等瑕疵尚非人格權受侵害，故其依此請
    求，自屬無據。
五、綜上所述，被告在客觀上並無對原告全程公司所有之系爭房
    屋之圓滿使用有何不法侵害之行為，況且無論就漏水原因或
    漏水位置判斷，均不能認定係被告積極行為所致或管理、維
    護不當所致者，故原告全程公司請求被告負損害賠償義務，
    暨給付侵害原告丙○○精神損害之慰撫金，均屬無據。從而
    ，原告本於侵權行為之法律關係，請求被告(一)被告應給付原
    告全程公司138 萬2000元及自起訴狀繕本送達翌日起起至清
    償日止，按年息5%計算之利息。(二)被告應給付原告丙○○10
    0 萬元，及自起訴狀繕本送達翌日起起至清償日止，按年息
    5%計算之利息，為無理由，應予駁回。其訴既經駁回，則假
    執行之聲請亦失所附麗，應併予駁回。
六、本件事證已臻明確，兩造其餘主張、陳述及所提證據，經審
    酌與本院前揭判斷不生影響，毋庸再予審酌，併此敘明。
七、訴訟費用負擔之依據：民事訴訟法第85條第2項。
中    華    民    國    97    年    7     月    30    日
                  民事第六庭    法  官  鄧德倩
以上正本係照原本作成
如對本判決上訴，須於判決送達後20日內向本院提出上訴狀
中    華    民    國    97    年    7     月    30    日
                                書記官  池東旭


司法院資訊處製作；財團法人民間司法改革基金會備份。
